最高法院刑事判決　　　　　　九十四年度台上字第四四０六號
　　上　訴　人　甲○○
　　　　　　　　　　　　3段1.
　　選任辯護人　楊國煜律師
　　　　　　　　熊梓檳律師
上列上訴人因違反毒品危害防制條例案件，不服台灣高等法院台
中分院中華民國九十一年七月三十一日第二審判決（九十一年度
上訴字第三八九號；起訴案號：台灣彰化地方法院檢察署九十年
度偵字第六九五號），提起上訴，本院判決如下：
    主  文
原判決撤銷，發回台灣高等法院台中分院。
    理  由
本件原判決認定上訴人甲○○明知海洛因係毒品危害防制條例規
定之第一級毒品，不得販賣。緣黃志強於民國九十年一月十四日
十八時許，在彰化縣員林鎮○○里○○路○段一九六巷十七號前
之廣場，被警員廖大雄、許宏杰查獲其持有甲基安非他命一小包
（淨重０．五公克）及殘留有海洛因之空袋一包。黃志強向警員
稱願配合追查毒品來源，遂於當日十八時二十九分十七秒，在彰
化縣大村鄉村○村○○路○段三一三號前，以公用電話，撥打上
訴人所使用之0000000000號行動電話，向上訴人稱欲
購買新台幣（下同）一千元之「男人」（即安非他命）與三千元
之「女人」（即海洛因）。上訴人基於意圖營利販賣海洛因之犯
意，向黃志強稱安非他命已經沒貨了，僅剩下海洛因，願販賣三
千元之海洛因，並約定在彰化縣員林鎮鎮○里○○路○段一００
之一號東昇超市前交易。上訴人即以磅秤秤量原欲供己施用之毒
品海洛因一包，前往東昇超市；警員亦帶同黃志強至東昇超市守
候。嗣於同日十九時許，上訴人騎機車抵達東昇超市，經由黃志
強當場指認，警員隨即趨前查獲，並於上訴人身上扣得其所有海
洛因一小包（淨重０．四一公克）、供販賣海洛因所用之電子磅
秤一台及行動電話一具（搭配0000000000門號）。上
訴人販賣海洛因予黃志強之犯行，乃未能得逞等情。因而撤銷第
一審科刑判決，改判仍論處上訴人販賣第一級毒品，未遂罪刑，
固非無見。
惟查：(一)證據能力，乃證據資料容許為訴訟上證明之資格，屬證
據之形式上資格要件；至證據之證明力，則為證據之憑信性及對
於待證事實之實質上的證明價值。證據資料必須具有證據能力，
容許為訴訟上之證明，並在審判期日合法調查後，始有證明力可
言，而得為法院評價之對象。原判決認定上訴人有事實欄所載販
賣第一級毒品海洛因未遂之犯行，依理由欄二(一)之記載，係以證
人黃志強於警詢時證稱：其以公用電話與上訴人聯絡，洽購海洛
因及安非他命，上訴人表示已無安非他命，僅餘海洛因，遂與上
訴人約在彰化縣員林鎮○○路○段一００之一號東昇超市前交易
，嗣警在該超市前查獲上訴人等情，為其證據之一。惟依原判決
理由二(四)1.之記載，證人黃志強嗣於偵查、第一審及原審均否認
曾向上訴人購買海洛因，與其警詢筆錄記載之陳述，並不一致。
而證人黃志強於第一審證稱「（九十年一月十四日下午是否先為
警查獲一包海洛因，並供稱向甲○○購買）我是說甲○○給我的
，當天又在晚上製作筆錄，都是警員自己寫的」（第一審卷第十
八頁）。原判決既依證人黃志強於警詢時之陳述，為認定上訴人
犯罪事實之證據。則證人黃志強之警詢筆錄，是否依其自由意志
下之陳述而製作，筆錄之記載是否與其陳述相符，均攸關其警詢
筆錄有無證據能力之認定。而稽之卷內資料，第一審雖曾傳喚證
人即製作該筆錄之警員廖大雄，然似未就黃志強之警詢筆錄，是
否出於其任意性一節為調查。第一審、第二審法院，似又未勘驗
證人廖大雄於第一審所提出黃志強警詢筆錄製作過程之錄音帶（
第一審卷證物袋），以究明實情。遽依憑證人黃志強之警詢筆錄
，為認定上訴人犯罪之證據，自有應於審判期日調查之證據而未
予調查之違法。(二)毒品危害防制條例第十九條第一項規定「犯第
四條至第九條、第十二條、第十三條或第十四條第一項、第二項
之罪，其供犯罪所用或因犯罪所得之財物，均沒收之」，固屬於
義務沒收之規定。然該條並未規定「不問屬於犯人與否，沒收之
」，自應認以屬於犯人所有者為限，始得宣告沒收。是依毒品危
害防制條例第十九條第一項前段規定宣告沒收時，應於事實欄認
定屬於被告所有，並於理由內說明為此認定所憑證據及其理由。
原判決於主文宣告扣案之電子磅秤一台沒收，惟事實欄及理由內
，均無任何關於該電子磅秤為上訴人所有之認定或說明，自屬於
法有違。以上或為上訴意旨所指摘，或屬本院得依職權調查之事
項，應認原判決有撤銷發回更審之原因。
據上論結，應依刑事訴訟法第三百九十七條、第四百零一條，判
決如主文。
中　　華　　民　　國　九十四　年　　八　　月　十二　　日
                      最高法院刑事第十一庭
                          審判長法官  洪　清　江
                                法官  石　木　欽
                                法官  李　伯　道
                                法官  韓　金　秀
                                法官  林　勤　純
      本件正本證明與原本無異
                                      書  記  官
中　　華　　民　　國　九十四　年　　八　　月　十九　  日
                                                  Ｒ
